【裁判字號】    99,再簡上,3
【裁判日期】    990923
【裁判案由】    再審之訴
【裁判全文】
臺灣臺北地方法院民事判決             99年度再簡上字第3號
上  訴  人  乙○○
訴訟代理人  宋忠興律師
被上訴人    甲○○
上列當事人間再審之訴事件，上訴人對於民國九十九年六月十一
日本院臺北簡易庭九十九年度北再簡字第四號判決提起上訴，本
院判決如下：
    主  文
上訴駁回
第二審訴訟費用由上訴人負擔。
    事實及理由
一、上訴人（再審原告）前向本院臺北簡易庭提起確認本票債權
    不存在之訴，經本院臺北簡易庭以九十八年度北簡字第三三
    五九六號判決駁回確定（下稱原確定判決）。上訴人對於原
    確定判決提起再審之訴，經本院臺北簡易庭於九十九年五月
    十九日以九十八年度北再簡第四號駁回，上訴人不服，提起
    上訴。合先敘明。
二、上訴人起訴主張：
  (一)原確定判決有民事訴訟法第四百九十六條第一項第二款「判
    決主文與理由矛盾」之事由：原確定判決理由第三點、第(一)
    項既已認定系爭本票債權已因被上訴人對上訴人免除而消滅
    ，且原確定判決理由第三點、第(二)項已認被上訴人之答辯為
    無理由，即應為上訴人勝訴之判決，詎原確定判決主文駁回
    上訴人之訴，為相反之諭知，自屬民事訴訟法第四百九十六
    條第一項第二款「主文與理由顯相矛盾」。
  (二)原確定判決有民事訴訟法第四百九十六條第一項第一款「適
    用法規顯有錯誤」之事由：
  1.民法第三百四十三條規定「債權人向債務人表示免除其債務
    之意思者，債之關係消滅」，鈞院九十二年度訴字第四一八
    八號、臺灣高等法院九十三年度上字第一四五號、最高法院
    九十五年度台上字第一四八九號、臺灣高等法院九十五年度
    上更(一)字第一四一號、最高法院九十六年度台上字第一二九
    六號債務人異議之訴事件（下稱系爭債務人異議之訴事件）
    之判決，已認定被上訴人持有，上訴人於八十九年一月二十
    四日所簽發、票面金額二千五百七十萬元、到期日八十九年
    五月二十六日之本票債權（下稱系爭本票債權；系爭本票經
    本院以八十九年度司票字第三六六六六號裁定准許強制執行
    ，下稱系爭本票裁定）已因被上訴人對上訴人免除而消滅，
    此事實為法院確定判決之重要爭點，對於後訴即有拘束力（
    最高法院九十六年度台上字第一七八二號、九十六年度台上
    字第二五六九號、九十八年度台上字第一０八九號裁判意旨
    參照），原確定判決竟消極不適用民法第三百四十三條規定
    及上揭最高法院裁判意旨判決再審原告勝訴，其適用法規顯
    有錯誤。
  2.又原確定判決違背最高法院四十二年台上字第一三０六號判
    例所揭示：「訴訟標的之法律關係，於確定之終局判決中經
    裁判者，當事人之一造以該確定判決之結果為基礎，於新訴
    訟用作攻擊防禦方法時，他造應受其既判力之拘束，不得以
    該確定判決言詞辯論終結前，所提出或得提出而未提出之其
    他攻擊防禦方法為與該確定判決意旨相反之主張，此就民事
    訴訟法第三百九十九條第一項規定之趣旨觀之甚明」之意旨
    。系爭本票債權已因免除而消滅，業經系爭債務人異議之訴
    事件之確定判決所確認，上訴人以該確定判決為基礎，主張
    系爭本票債權已因免除而消滅，原確定判決自應本於該債務
    人異議之訴確定判決所認定「本票債權已消滅」之事實為上
    訴人勝訴之判決，原確定判決違背上述判例意旨而為錯誤之
    判決，自屬適用法規錯誤。
  3.參以最高法院九十六年度台上字第一七八二號、第二五六九
    號、九十八年度台上字第一０八九號判決意旨，目前實務見
    解普遍認為確定判決之重要爭點，對後訴有拘束力。原確定
    判決未遵循該見解，忽略系爭本票債權業已免除之事實而駁
    回上訴人之訴，亦屬適用法規錯誤之情形。
  (三)原確定判決有民事訴訟法第四百九十六條第一項第十二款「
    當事人發現就同一訴訟標的在前已有確定判決或和解、調解
    或得使用該判決或和解、調解者」之事由：兩造間系爭債務
    人異議之訴事件之判決，雖為形成判決，惟基於「判決效力
    雙面性」，亦等同於確認系爭本票債權不存在。且系爭債務
    人異議之訴事件及原確定判決之確認本票債權不存在事件，
    二者之基礎事實均為「系爭本票債權業經免除而消滅」，二
    者訴訟標的同一，自有此項再審理由。
  (四)原確定判決有民事訴訟法第四百九十六條第一項第十三款「
    發現未經斟酌之證物」、同法第四百九十七條、四百三十六
    條之七「足以影響於判決之重要證物漏未審酌」之事由：系
    爭債務人異議之訴及鈞院九十六年度訴字第七五三八號債務
    人異議之訴判決，均認定系爭本票債權已因免除而消滅，原
    確定判決竟漏未斟酌此項重要證物，自有此項再審事由。
  (五)本件紛爭原應於系爭債務人異議之訴確定後即告落幕，然被
    上訴人竟忽略該案判決結果，再次持系爭本票裁定向鈞院聲
    請強制執行，而鈞院民事執行處卻以「應屬不當執行而非違
    法執行」，上訴人只好再次提起債務人異議之訴，請鈞院就
    該第二次強制執行究係違法執行或不當執行表示見解，惟鈞
    院九十六年度訴字第七五三八號認定係違法執行，鈞院民事
    執行處仍不採納，要求上訴人提起確認本票債權不存在之訴
    。而原確定判決竟漏未斟酌「系爭本票債權已經免除」此項
    業經系爭債務人異議之訴確定判決所認定之理由，為上訴人
    敗訴之判決，上訴人僅能提起再審之訴請求鈞院更正原確定
    判決之錯誤認定。
  (六)並聲明：1.原確定判決廢棄。2.確認被上訴人所持有，上訴
    人於八十九年一月二十四日所簽發、票面金額二千五百七十
    萬元、到期日八十九年五月二十六日之本票（系爭本票），
    其本票債權對被上訴人不存在。
三、被上訴人抗辯略以：
  (一)本件並無再審理由存在。
  (二)系爭債務人異議之訴事件僅撤銷執行程序，執行名義之本票
    債權仍存在，被上訴人對於上訴人仍有請求權。最高法院判
    決後才發生解除契約事由，不受債務人異議之訴事件既判力
    拘束。
  (三)並聲明：上訴人之訴駁回。
四、原審為上訴人敗訴之判決，上訴人不服，提起上訴，並聲明
    ：(一)原判決（鈞院九十九年度北再簡字第四號）及原確定判
    決（鈞院九十八年度北簡字第三三五九六號）均廢棄。(二)確
    認被上訴人所持有，上訴人於八十九年一月二十四日所簽發
    、票面金額二千五百七十萬元、到期日八十九年五月二十六
    日之本票（系爭本票），其本票債權對被上訴人不存在。
五、本院之判斷：
  (一)按有下列各款情形之一者，得以再審之訴對於確定終局判決
    聲明不服。但當事人已依上訴主張其事由或知其事由而不為
    主張者，不在此限：一、適用法規顯有錯誤者。二、判決理
    由與主文顯有矛盾者。…十二、當事人發現就同一訴訟標的
    在前已有確定判決或和解、調解或得使用該判決或和解、調
    解者。十三、當事人發現未經斟酌之證物或得使用該證物者
    。但以如經斟酌可受較有利益之裁判者為限，民事訴訟法第
    四百九十六條第一項第一、二、十二、十三款定有明文。又
    「依第四百六十六條不得上訴於第三審法院之事件，除前條
    規定外，其經第二審確定之判決，如就足影響於判決之重要
    證物，漏未斟酌，或當事人有正當理由不到場，法院為一造
    辯論判決者，亦得提起再審之訴」、「對於簡易訴訟程序之
    第二審確定終局裁判，如就足影響於裁判之重要證物，漏未
    斟酌者，亦得提起再審之訴或聲請再審」，民事訴訟法第四
    百九十七條、第四百三十六條之七亦有明文。
  (二)上訴人主張：原確定判決理由業已認定系爭本票債權已因被
    上訴人對上訴人免除而消滅，為兩造所不爭執，詎原確定判
    決主文猶駁回再審原告請求，有判決理由與主文顯有矛盾者
    及適用法規顯有錯誤之再審理由云云，經查：
  1.觀之被上訴人於原審提出之答辯狀，及原確定判決所載被上
    訴人答辯內容，被上訴人於前審確係辯稱系爭本票債權存在
    ，上訴人責任並未免除等語；且原確定判決係記載「兩造不
    爭執之事實：…惟原告以兩造曾於九十年七月二日訂立協議
    書，由被告取得正群公司之股權，被告並出面清償對中國農
    民銀行之本票債務，及免除原告之保證責任，被告無由再以
    該本票裁定對原告之財產為強制執行為由，於九十二年八月
    二十五日對上開強制執行程序提起債務人異議之訴，…」，
    由其文義析之，原確定判決係指「上訴人提起債務人異議之
    訴係以被上訴人已免除上訴人債務為由而提起」一節，為兩
    造所不爭，而非指「系爭本票債務業經被上訴人免除而消滅
    」等情為兩造所不爭執，上訴人據此主張原確定判決有主文
    與理由矛盾及適用法規顯有錯誤之再審理由云云，已難採認
    。上訴人雖又主張：「上訴人提起債務人異議之訴，乃以本
    債務業經免除，此部分主張業經確定判決予以確定，既此免
    除債務之事實為確定判決所確定之事實，且為兩造所不爭執
    ，並記載於理由欄中，則於上訴人提起確認本票債權不存在
    之訴時，前審判決主文應為上訴人勝訴判決…」云云（民事
    再審上訴狀第四、五頁），然此仍屬「兩造對於確有他案判
    決一事，並不爭執」，原確定判決既未於理由欄記載上訴人
    之訴為有理由之論理及結論，仍與「主文與理由矛盾」之情
    形有別。
  2.原確定判決第四頁第九行至第十二行固記載：「…至於被告
    抗辯其已依法向各股東發函解除協議書之約定，原告之保證
    責任不應免除云云，此另涉及原告於向訴外人中國農民銀行
    清償借款後還可向原告請求返還之爭議，核與原告訴請確認
    系爭本票債權不存在無涉…」等語，惟原確定判決顯已說明
    「被上訴人該項抗辯，與上訴人本案請求無涉」之意旨，而
    非認定被上訴人之抗辯不足採信。況亦非謂被上訴人之抗辯
    未經原確定判決法院所採認，原確定判決法院即應為上訴人
    勝訴之判決。上訴人據此主張原確定判決有主文與理由矛盾
    之再審理由云云，亦非可取。
  (三)次按「民事訴訟法第四百九十六條第一項第一款所謂適用法
    規顯有錯誤，係指確定判決就事實審法院所確定之事實適用
    法規顯有錯誤而言。至事實審法院認定事實錯誤、調查證據
    欠週，或判決不備理由，均與適用法規顯有錯誤有間，不在
    本款適用之列」，最高法院七十八年度台再字第一三一號判
    決意旨參照。又「民事訴訟法第四百九十六條第一項第一款
    所謂適用法規顯有錯誤，係指確定判決所適用之法規顯然不
    合於法律規定，或與現尚有效之判例、解釋顯然違反者而言
    ，不包括認定事實錯誤、取捨證據失當、判決不備理由及在
    學說上諸說併存致發生法律上見解歧異等情形在內」，同院
    九十年度台再字第二七號判決意旨可參。上訴人主張原確定
    判決未適用民法第三百四十三條之規定，及未依最高法院四
    十二年度台上字第一三０六號判例、九十六年度台上字第一
    七八二號、九十六年度台上字第二五六九號、九十八年度台
    上字第一０八九號判決意旨，以系爭債務人異議之訴事件確
    定判決所認定「系爭本票債權已經免除而消滅」之事實為基
    礎而為上訴人勝訴之判決，有判決不適用法規之情形云云，
    然查，原確定判決對於「系爭本票債權是否因免除而不存在
    」之事實，並未加以認定，原確定判決第三點第(一)項僅記載
    兩造不爭執之事實為：曾有系爭債務人異議之訴事件撤銷本
    院九十一年度執字第三七０九八號強制執行程序，被上訴人
    九十六年間又持系爭本票裁定為執行名義聲請強制執行，經
    本院九十六年度執字第五０五四四號受理，上訴人再次提起
    債務人異議之訴，經本院以九十六年度訴字第七五三八號民
    事判決認為系爭本票裁定執行名義之執行力已因判決確定而
    消滅，被上訴人持以聲請強制執行已有違誤，但上訴人提起
    債務人異議之訴亦於法未合等情。換言之，原確定判決僅認
    定「確曾有系爭債務人異議之訴事件及本院九十六年度訴字
    第七五三八號債務人異議之訴事件，均經法院判決一事，為
    兩造所不爭執」。原確定判決既未認定「系爭本票債權是否
    已因被上訴人之免除而消滅」此項事實，即無適用法規之問
    題，自亦不生「適用法規錯誤」之情形。原確定判決就系爭
    本票債權是否業經免除之事實未加認定，縱屬判決不備理由
    而得提起上訴，惟參以首開說明，仍與「適用法規顯有錯誤
    」有別，不得據以提起再審之訴。
  (五)再按民事訴訟法第四百九十六條第一項第十二款所指：在前
    已有確定判決或和解、調解或得使用該判決或和解、調解者
    ，以前後兩訴之訴訟標的同一為要件為前題，有最高法院六
    十六年台上字第一五四二號判例意旨可參。又按法院裁判適
    用法規或解釋法律，係依職權為之，原無待當事人提出其他
    判決以為證據。再審原告提出另一判決，利用其法律上之見
    解而為有利於己之主張，不能謂係民事訴訟法第四百九十六
    條第一項第十三款之新證物，亦有最高法院六十四年台聲字
    第五八號判例意旨可資參照。查原確定判決之確認本票債權
    不存在之訴，與系爭債務人異議之訴事件或本院九十六年度
    訴字第七五三八號事件，一為確認本票債權不存在之訴，另
    一則為依強制執行法第十四條第一項規定提起之債務人異議
    之訴，其訴訟標的並非同一，自非民事訴訟法第四百九十六
    條第一項第十二款規定之再審原因。且縱該判決理由有利於
    上訴人（姑且不論被上訴人仍予否認），揆諸前揭說明，上
    訴人係以另一有利於己之法律見解之判決為據，然該判決亦
    非屬民事訴訟法第四百九十六條第一項第十三款及同法第四
    百九十七條、第四百三十六條之七之「未經斟酌之證物」甚
    明。況民事訴訟法第四百九十七條、第四百三十六條之七所
    定再審理由，係分別針對「不得上訴第三審法院之事件經第
    二審確定之判決」，及「簡易程序之第二審確定終局判決」
    ，因已不得提起上訴，而另設之救濟途徑，若係對於第一審
    之確定判決，原得向第二審法院聲明不服，自無許提起再審
    之餘地。本件原確定判決，上訴人本得提起上訴，係因遲誤
    上訴期間而致案件在第一審確定，此經上訴人於民事再審起
    訴狀記載明確，自難認符合民事訴訟法第四百九十七條及同
    法第四百三十六條之七所規範之「經第二審確定之判決」、
    「簡易程序之第二審確定終局判決」而得提起再審之訴之要
    件，上訴人主張本件符合民事訴訟法第四百九十七條及第四
    百三十六條之七之再審理由云云，亦難採認。
五、綜上所述，原確定判決並無上訴人所指民事訴訟法第四百九
    十六條第一項第一、二、十二、十三款、同法第四百九十七
    條、第四百三十六條之七規定之再審事由，上訴人提起再審
    之訴，顯無再審理由，原審駁回上訴人再審之訴，核無違誤
    ，上訴意旨仍執陳詞，指摘原判決不當，為無理由，應駁回
    上訴。
六、本件事證已臻明確，兩造其餘攻擊防禦方法及所提證據，核
    與本件判決結果不生影響，爰不另一一論述，併予敘明。
七、據上論結，本件上訴為無理由，依民事訴訟法第五百零五條
    、第五百零二條第二項、第四百三十六條之一第三項、第四
    百四十九條第一項、第七十八條，判決如主文。
中    華    民    國    99    年    9     月    23    日
                 民事第二庭    審判長法  官  張松鈞
                                     法  官  羅郁婷
                                     法  官  高偉文
以上正本係照原本作成。
本件當事人須以本判決適用法律顯有錯誤為上訴理由時，始得於
本判決送達後二十日內向本院提出上訴狀，如已於本判決宣示後
送達前提起上訴者，應於判決送達後十日內補具上訴理由（均按
他造當事人之人數附繕本），並經本院許可後方得上訴最高法院
。
中    華    民    國    99    年    9     月    23    日
                                  書記官  駱俊勳

司法院資訊處製作；財團法人民間司法改革基金會備份。
